【裁判字號】    94,訴,180
【裁判日期】    950725
【裁判案由】    侵權行為損害賠償
【裁判全文】
臺灣宜蘭地方法院民事判決               94年度訴字第180號
原      告  丙○○
被      告  丁○○
                        宜蘭縣.
            偉福機械工程有限公司
法定代理人  乙○○
訴訟代理人  甲○○
訴訟代理人  陳倉富律師
上列當事人間請求侵權行為損害賠償事件，本院於95年7 月11日
言詞辯論終結，判決如下：
    主  文
被告應連帶給付原告新台幣玖拾肆萬肆仟玖佰拾捌元，及自民
國九十五年七月十二日起至清償日止，按週年利率百分之五計算
之利息。
原告其餘之訴駁回。
訴訟費用由被告連帶負擔三分之一，餘由原告負擔。
本判決於原告各以新台幣拾壹萬伍仟元為被告供擔保後，各得
假執行；但被告如分別以新台幣玖拾肆萬肆仟玖佰拾捌元為原
告預供擔保，各得免為假執行。
原告其餘假執行之聲請駁回。
    事  實  及  理  由
甲、程序方面：
    按訴狀送達後，原告不得將原訴變更或追加他訴。但擴張或
    減縮應受判決事項之聲明者，不在此限。民事訴訟法第 255
    條第1項第3款定有明文。本件原告於起訴時，就遲延利息之
    起算日原係請求自起訴狀繕本送達被告翌日起算，嗣於本院
    最後言詞辯論時，減縮請求自民國95年7 月12日起算，核與
    首揭規定相符，應予准許，先此敘明。
乙、實體方面：
一、原告起訴意旨：
(一)、被告丁○○於93年間係受僱於被告偉福機械工程有限公司（
    下稱偉福公司），擔任駕駛堆高機等職務。於93年1月10 日
    上午10時30分許，被告丁○○於被告偉福公司位在宜蘭縣冬
    山鄉○○○路33號工廠內駕駛堆高機從事工作時，適原告因
    工作須要而至該堆高機後方附近，詎被告丁○○於倒車時疏
    未注意堆高機後方人員動態，即貿然倒車，原告閃避不及，
    遭堆高機壓傷左腳，受有左下肢踝關節骨折併術後不穩定致
    左側小腿等肢障之嚴重傷害，並經勞保局核定符合殘廢給付
    標準表規定之第11等級傷病殘廢。
(二)、查被告丁○○於系爭事故發生時，係受僱於被告偉福公司，
    且係在執行職務時所發生，況被告丁○○並無堆高機駕駛執
    照，且為被告偉福公司所明知，然仍使丁○○駕駛堆高機，
    工廠內亦未依勞工安全衛生法之相關規定做好安全措施，被
    告丁○○與被告偉福公司自應依民法第184條、188條等規定
    ，對原告所受損害負賠償之責。
(三)、對於損害賠償之金額及項目部分：
(1)、原告受傷後醫療及繼續治療所支出之醫療費用，因有被告偉
    福公司投保人壽保險給付，不再請求。
(2)、原告因系爭事故受傷，經核定有第11等級之殘廢，故有勞動
    能力減損之損害。雖經與被告偉福公司在94年1月4日於宜蘭
    縣勞工調解委員會達成勞動基準法（下稱勞基法）部分協議
    ，就至93年8 月間因治療無法工作之補償達成調解；然於94
    年1 月21日經羅東博愛醫院診斷有殘廢情形，故被告仍應賠
    償其不足額部分。查原告受傷前受僱於被告偉福公司，每月
    薪資為新台幣（下同）33,800元，1年薪資至少應可領得405
    ,600元，如未發生系爭事故，以原告65年11月21日出生，工
    作至60歲退休計之，尚有33年時間可繼續從事勞動生產。而
    原告因系爭事故致罹有部分肢體障礙，以第11級殘廢為喪失
    38.45%，再依霍夫曼係數公式19.0000000扣除期間利息，被
    告應一次連帶給付原告之勞動能力損失為3,088,822元。
(3)、精神慰撫金部分：查原告因此事故，經住院多次開刀治療並
    施以復健，然仍遺有左下肢肢體障礙，已然終生殘廢，所受
    肉體及精神之痛苦，難以名狀。爰請求被告連帶給付精神慰
    撫金200,000元，以資補償。
(四)、具上所陳，被告應連帶賠償原告之金額，合計為 3,288,822
    元。爰為訴之聲明：(1)被告應連帶給付原告3,288,822 元，
    及自起訴狀繕本送達被告之翌日起至清償日止，按週年利率
    5%計算之利息；(2)願供擔保，請准宣告假執行。
二、被告偉福公司答辯意旨：
(一)、不爭執之事項：
１、原告與被告丁○○於發生本件侵權行為時，均係被告偉福公
    司之受僱人。
２、被告丁○○於93年1 月10日上午10時30分許，在被告偉福公
    司之工廠內，於從事駕駛堆高機之業務時，因過失致原告受
    有左下肢踝關節骨折之傷害。
３、被告丁○○與被告偉福公司應依民法第184條第1項前段及第
    188條第1項本文之規定連帶負侵權行為損害賠償之責任。
４、本件原告並不請求醫療費用暨依勞動基準法等規定之職業災
    害補償。
(二)、爭執之事項：
１、原告是否受有減少勞動能力之損失？如有減少勞動能力之損
    失，其金額應為如何？
(1)、關於侵權行為損害賠償之請求權，以受有實際之損害為成立
    要件，若絕無損害即無賠償之可言。此為最高法院19年度上
    字第363 號判例所揭。又以侵權行為為原因，請求回復原狀
    或損害賠償者，應就其權利被侵害之事實負立證之責。此亦
    有最高法院19年度上字第38號判例可稽。
(2)、按原告雖受有左下肢踝關節骨折之傷害，固為兩造所不爭執
    。惟依其所受傷害之情形，應無足以減少其勞動能力之情事
    。查被告偉福公司所屬人員於93年8 月30日上午10時40分在
    羅東博愛醫院領藥處驚見原告行動自如地上下樓梯，被告偉
    福公司乃繼續派員追查，赫然發現原告確實已能騎乘機車，
    並且接送小孩上、下課及至超市購物等，此有卷內被告所提
    出之相片可稽，因此顯見原告所受傷害似應已然痊癒。乃原
    告惟恐被告偉福公司識破原告技倆，其於93年9月2日至羅東
    博愛醫院看診後所提出之診斷書載明：「診斷內容為右踝關
    節骨折術後，行動不便，踝關節無法充分隨意活動。」云云
    ，自無可採。
(3)、依原告起訴狀所提出之勞工保險殘廢給付診斷書，嗣雖蒙勞
    工保險局以符合勞工殘廢給付標準表第143 項第11等級之殘
    廢，其勞動能力減少38.45 ﹪而予以核准殘廢給付在卷。惟
    查，原告主張應以每月原領之薪資33,800元為計算基準云云
    ，然原告僅係因在被告公司服務始有如此之薪資，原告於服
    務被告偉福公司以前，其薪資所得並非固定，因認應以行政
    院勞工委員會頒布之基本工資即每月15,840元作為計算依據
    ，始為恰當。又原告主張應計算至其60歲為止云云，徵諸勞
    工強制退休年齡為55歲，自應計算至其55歲為止而屬正當。
    乃原告主張其受有勞工殘廢給付標準表第143 項第11等級之
    殘廢，其勞動能力減少38.45 ﹪而請求被告連帶給付3,088,
    822 元云云，顯然過高。
２、原告請求二十萬元之精神慰撫金，是否有理由？或過高？如
    有過高者，其金額如何始有理由？
(1)、查原告固受有左下肢踝關節骨折之傷害，惟其業已趨於痊癒
    ，已如前述，乃原告請求200,000 元之精神慰撫金以資慰撫
    云云，亦屬過高，應予酌減。
(2)、至於原告所受有左下肢踝關節骨折之傷害，依其傷害之情形
    ，並斟酌兩造之身分、地位、經濟狀況及其他一切之情形，
    應以准許五萬元之精神慰撫金為正當，逾此範圍即無理由。
(三)、被告偉福公司主張之過失相抵及抵銷或抵充之抗辯，是否有
    理由？
１、原告與有過失（過失相抵）：按損害之發生或擴大，被害人
    與有過失者，法院得減輕賠償金額，或免除之。民法第 217
    條第1項定有明文。查本件原告固因係被告丁○○於93年1月
    10日上午10時30分許，在被告偉福公司之工廠內，於從事駕
    駛堆高機不慎壓到原告左腳，致其受有左下肢踝關節骨折之
    傷害。惟原告丙○○當時係因其擅離工作崗位至堆高機後方
    站立，並與被告丁○○聊天，此業經被告丁○○陳述明確在
    卷，其明知該堆高機作業程序中之整個行進路線，竟疏未注
    意而站立於堆高機後退之路線，且未注意堆高機倒退之警示
    燈響，其對於本件損害之發生自亦屬與有過失。而依其傷害
    造成之情形為斷，應認原告自負50 %程度之過失責任，依法
    應予減輕其賠償金額。
２、抵銷抗辯：按二人互負債務，而其給付種類相同，並均屆清
    償期者，各得以其債務，與他方之債務，互為抵銷。此為民
    法第334條第1項本文所明定。查原告依其傷害之情形並非不
    能工作，且原告亦未舉證以實其確在醫療中不能工作之說，
    乃被告偉福公司仍自93年1月份起至9月份，仍按原告每月原
    領工資之數額給付予原告，計241,895 元，依法乃屬不當得
    利，原告自應返還予被告偉福公司，爰主張以上開金額與損
    害賠償債務予以抵銷。
３、抵充抗辯：退步言之，縱認被告偉福公司仍應依勞基法第59
    條第1項第2款規定，於原告醫療中不能工作而應按原領工資
    之數額予以補償者，惟查「雇主依前條規定給付之補償金，
    得抵充就同一事故所生損害之賠償金額。」，此亦為勞動基
    準法第60條所明定。是被告偉福公司既已依上開規定給付前
    述之241,895 元之補償金及另筆勞資爭議調解之職業災害補
    償165,000元在案，自得依法予以抵充，自不待言。
(四)、爰為答辯聲明：(1)請求駁回原告之訴及假執行之聲請；(2)如
    受不利判決，願供擔保，請准免為假執行之宣告。
三、被告丁○○對於因伊之過失，致發生本件事故，使原告受有
    前揭傷害等情，亦不爭執。惟以伊所駕堆高機於退後時會有
    一聲警示聲響，且依規定堆高機於操作時週圍不能有人，原
    告於接近車後靠伊太近，且未注意堆高機將退後之警示聲響
    ，才會發生系爭事故，故原告亦有過失等語，資為抗辯。爰
    為答辯聲明：(1)原告之訴及假執行之聲請均駁回；(2)如受不
    利判決願擔保請准宣告免為假執行。
四、本院之判斷：
(一)、本件兩造不爭執之事項，為原告與被告丁○○於發生系爭事
    故時，均係被告偉福公司之受僱人。被告丁○○於93年1 月
    10日上午10時30分許，在被告偉福公司之工廠內，於從事駕
    駛堆高機之業務時，於倒車時因過失致撞及原告，輾壓原告
    之左足部，致原告受有左下肢踝關節骨折之傷害。而於系爭
    事故發生後，被告偉福公司已先後給付原告之241,895 元之
    補償金，另於94年1月4日於宜蘭縣勞資爭議調解委員會達成
    調解，由被告偉福公司給付原告職業災害補償165,000 元。
    上情並有原告提出之診斷證明書、本院94年度羅簡字第37號
    業務過失傷害案件卷宗（含偵、警卷宗）、勞資爭議調解紀
    錄、原告之郵政存簿儲金簿影本、被告提出之郵政國內匯款
    執據及郵政存簿儲金薪資存款團體戶存款單等可證。是上開
    事實，自足認定為真實。
(二)、按因故意或過失，不法侵害他人之權利者，負損害賠償責任
    。故意以背於善良風俗之方法，加損害於他人者亦同。受僱
    人因執行職務，不法侵害他人之權利者，由僱用人與行為人
    連帶負損害賠償責任。不法侵害他人之身體或健康者，對於
    被害人因此喪失或減少勞動能力或增加生活上之需要時，應
    負損害賠償責任。不法侵害他人之身體、健康、名譽、自由
    、信用、隱私、貞操，或不法侵害其他人格法益而情節重大
    者，被害人雖非財產上之損害，亦得請求賠償相當之金額。
    民法第184條第1項、第188條第1項、第193條第1項及195 條
    第1 項分別定有明文。被告均自認系爭事故之發生，係因被
    告丁○○於被告偉福公司執行職務時之過失行為而發生，並
    致原告受有傷害，則原告主張被告應依前開法條規定，對於
    其所受財產及非財產上之損害，應連帶負賠償之責，即屬有
    據。又本件原告就受傷後所支出之醫療費用，並未請求，是
    本件首應認定之爭點，為原告因系爭事故受傷後，是否受有
    勞動能力減損之損害？如有，其程度及金錢上所受損失數額
    為何？查：
１、原告主張其因系爭事故受傷後，雖經治療，仍遺有無法回復
    之傷害，經勞工保險局核定為第11級肢體殘廢乙節，業據原
    告提出為被告所均不爭執為真正之勞工保險局核定通知書為
    證。另經本院向羅東博愛醫院函詢結果，經該院復健科郭建
    璜醫師認定原告「左踝關節背屈20度、掌屈15度，共計活動
    範圍35度，目前仍遺存運動障礙。」、「符合（勞工保險條
    例殘廢給付標準表 ）第一四三項"一下肢三大關節中有一大
    關節遺存顯著運動障礙"」，有該院94年10月24日（94 ）羅
    博醫字第2005100140號函在卷可按。故原告因系爭事故而受
    有第11級肢體殘廢之傷害，已可確證，原告此部分之主張，
    即屬可採。至被告偉福公司抗辯稱曾有該公司人員見原告活
    動自如，應無致殘廢之程度云云，雖提出照片1 幀為證。惟
    查原告是否受傷至殘廢之程度，業經專業醫師診斷明確，且
    被告偉福公司所提出之照片為靜態畫面，並無法憑以認定原
    告實際之活動情形。故被告偉福公司此一抗辯，難認有據，
    並不可採。
２、查依各殘廢等級喪失或減少勞動能力比率表所示，第11等級
    殘廢喪失勞動能力程度為38.45%。而原告主張減少勞動能力
    之損害應計算至60歲為止，被告偉福公司則抗辯稱應至強制
    退休之55歲為止。按依勞基法第53條第1 款規定，勞工工作
    15年以上年滿55歲者得自請退休，同法第54條第1項第1款則
    規定勞工未年滿60歲者，雇主不得強制其退休。是依上開規
    定之強制退休年齡應為60歲，被告偉福公司所為勞工強制退
    休年齡為55歲之抗辯，容有誤會。故應認原告減少勞動能力
    之損害，應自其受傷後算至其年滿60歲為止。而原告為65年
    11月21日生，於系爭事故發生即93年1月10日時年27歲又2月
    ，算至60歲為33年又10月，原告請求以33年計算，尚在上開
    範圍之內，應認為有理由。至原告主張計算基準之薪資，應
    以受傷前向被告偉福公司所領之33,800元月薪為準，然被告
    偉福公司抗辯稱原告係在該公司工作時始有此金額之收入，
    先前並未有如此高之收入等語。查原告原任職於被告偉福公
    司處擔任搬移鋼板及切割鋼板之職，屬注重體力勞動及固定
    操作機械之工作，於專業技術方面之要求較少，應認係替代
    性甚高之職務，亦即無法推認原告可在60歲退休前持續不斷
    在原告處從事此職業，並領有固定薪資。然可確定者，為原
    告依一般情形，應可有基本勞動能力，而可領得相當於最低
    工資之薪資。固計算原告勞動能力減損之損害，應以最低工
    資即15,840元計算。以此標準並以年別單利5%複式霍夫曼係
    數表（現價表 ）33年之係數為19.00000000計算，原告所受
    勞動能力減少之損害，為1,402,037元（ 計算式：15,840×
    12×19.00000000×38.45%≒1,402,037，小數點以下四捨五
    入）。
(三)、次應認定者，為原告因系爭事故受傷，並遺有肢體殘廢情形
    ，所得向被告請求連帶賠償之非財產上損害，應以若干為適
    當。又按非財產上損害之慰撫金數額，究竟若干為適當，應
    斟酌兩造身分、地位及經濟狀況，為其審判之依據。查本件
    原告因系爭事故受傷，迄仍有左踝關節背屈20度、掌屈15度
    ，共計活動範圍35度之運動障礙遺存，無法回復，業如前述
    ，則衡諸人之常情，自應受有相當之精神上痛苦，而有非財
    產上之損害。另經本院調查結果，原告91年度申報所得36萬
    餘元、92年度44萬餘元、93年度17萬餘元，名下有汽車1 部
    ，然無不動產；被告丁○○91年度申報所得23萬餘元、92年
    度34萬餘元、93年度40萬餘元，名下無財產；被告偉福公司
    名下土地2筆、房屋1筆，依公告現值計算價值19,000,800元
    ，另有汽車10部。故依據上開兩造報稅及財產資料，可認原
    告與被告丁○○經濟能力均欠佳，而被告偉福公司則屬中小
    型企業體，財力中等。本院綜酌上情，認原告請求被告連帶
    賠償非財產上損害200,000元，尚屬過高，應以100,000元為
    相當。
(四)、又按損害之發生或擴大，被害人與有過失者，法院得減輕賠
    償金額，或免除之。為民法第217條第1項所明定。故再應認
    定者，為被告抗辯原告就系爭事故之發生，是否與有過失？
    如有，其過失程度及被告得減輕賠償之金額為若干？查事故
    發生之經過，係因被告丁○○於駕駛推高機倒車時，疏未注
    意堆高機後方人員動態，而貿然倒車，致撞及站立於堆高機
    後方之原告，而輾過原告之左腳踝，為兩造所不爭執。然被
    告抗辯稱係因原告離開工作崗位找被告丁○○聊天，方會發
    生事故等語；原告則否認有擅離職守之情事，主張係至丁○
    ○後方搬動鋼板等語。而據證人練聰溪到庭證稱：「（法官
    問：對於系爭事故發生經過是否知悉，請詳述之？）事故發
    生當時我也是在被告偉福公司做工作，當天我並沒有看到原
    告被壓到的經過，但我聽到有人喊叫一聲，我過去看時，人
    已經被送醫院，聽其他同事說才知道是原告受傷。」、「（
    法官問：原告當時職務？）他是負責找鋼板、吊鋼板及切鋼
    板。」、「（法官問：原告工作地點與事故發生地點距離多
    遠？是否知道當時為何原告會在哪裡？）約三十幾公尺。我
    是聽人說原告當時是去移動鋼板。」，及證人戊○○（系爭
    事故發生時於被告偉福公司任廠長職務）結證稱：「當天我
    並沒有親眼目睹，事後有人向我報告，我知道時已將原告送
    醫。原告當時工作內容為切割鐵板，並將切好的鐵板蒐集起
    來並處理廢棄鋼板。被告丁○○也是同樣的工作內容，他們
    兩人是壹組。他們兩人工作處所距離約二十公尺，但是是一
    起工作。」、「（法官問：原告工作內容有無需至丁○○工
    作地點附近之必要？）有時候有需要，原告要拿鐵板或移動
    廢鐵板會有需要靠近被告丁○○的工作處所。」「（被告訴
    訟代理人問：當天公司有無指示原告需密集至丁○○工作地
    點移動鋼板？）鋼板切割後要將有用的蒐集起來，將廢棄的
    鋼板堆在一起，這時候原告與被告丁○○就有可能會同時在
    一起工作，如以堆高機、吊車等將鋼板蒐集起來等等。」等
    語。依諸上開證人之證詞，均證稱以當時原告之工作內容，
    確有到被告丁○○工作處所附近之必要；且被告丁○○亦自
    認當時原告確實是要去移動鋼板，僅辯稱原告同時亦有與伊
    聊天等語。故被告抗辯係因原告擅離職守方發生系爭事故云
    云，並不可採。被告另抗辯稱被告丁○○所駕駛之堆高機於
    倒車時會有警示號誌，亦會發出聲響，原告亦有未注意警示
    號誌及聲響之過失等語。而原告雖否認該堆高機設有倒車警
    示號誌，然自承於倒車時會有警示聲響等語，是原告確亦有
    部分過失。經本院審酌：被告丁○○駕駛堆高機移動，復自
    承於堆高機移動時，週圍2 公尺不得有人站立，則伊於未確
    認堆高機後方或週圍2 公尺內無人、復未注意原告站立於堆
    高機後方之情形下，貿然倒車，過失甚為重大；原告則僅有
    未注意堆高機倒車警示聲響之過失等情。應認原告與被告丁
    ○○所應負事故責任，各應為1/10與9/10。綜合上述，被告
    應連帶賠償原告之損害，應為1,351,833元。（1,402,037+1
    00,000=1,502,037，1,502,037×9/10 =1,351,833，小數點
    以下四捨五入）
(五)、再按勞工因遭遇職業災害而致死亡、殘廢、傷害或疾病，依
    勞工保險條例發給職業災害補償費，雇主得以之抵充就同一
    事故所生損害之賠償金額，此觀勞工保險條例第15條第1 款
    及勞基法第59條、第60條規定即明（最高法院92年度台上字
    第2687號判決意旨參照）。本件被告偉福公司於系爭事故發
    生後，已先後給付原告241,895元之補償金，另於94年1 月4
    日於宜蘭縣勞資爭議調解委員會達成調解，由被告偉福公司
    再給付原告職業災害補償165,000 元，合計已給付原告補償
    金406,895 元，為兩造所不爭執。原告固主張其於起訴時已
    扣除相關補償，並未重復請求，且未起訴請求醫療費用，又
    勞動基準法所規定之補償與損害賠償之性質不同，不得扣除
    云云。然勞基法第60條：「雇主依前條規定給付之補償金額
    ，得抵充就同一事故所生損害之賠償金額。」之規定，乃因
    雇主依勞基法第59條規定所負之補償責任，係法定補償責任
    ，不排除雇主依民法規定應負之侵權行為賠償責任，故規定
    如雇主已依勞基法第59條規定補償勞工後，依侵權行為之規
    定尚有應賠償勞工者，則於計算全部雇主應賠償之金額後，
    扣除已補償之部分，以示衡平。故原告主張不得扣除已付補
    償金額云云，於法不符，並不可採。而於原告歷次書狀及言
    詞辯論內容，並無任何資料顯示原告已自行將已領得之職業
    災害補償金扣除，故被告抗辯賠償金額應扣除被告偉福公司
    已給付原告之補償金，即屬可採。至原告稱未在本件為醫療
    費用之請求云云，然此乃原告自行選擇未將醫療費用之損害
    列入損害總額中，亦無從謂被告不得抗辯於本件將原告已領
    得補償金自賠償金額中扣除。原告此一主張，亦非可採。故
    被告應連帶賠償原告之金額，經扣除被告偉福公司已付之補
    償金後，尚應連帶給付原告944,938元。（ 1,351,833-406,
    895=944,938）
五、綜上，原告依侵權行為之法律關係，請求被告連帶賠償其因
    系爭事故所受損害，於944,938元，及自95年7月12日起至清
    償日止，按法定利率即週年利率5%計算之遲延利息之範圍內
    ，為有理由，應予准許；逾前開範圍之請求，為無理由，應
    予駁回。
六、兩造均陳明願供擔保，聲請准為假執行或免為假執行之宣告
    ，經核於法均無不合，爰各酌定相當金額准許之。至原告敗
    訴部分，則假執行之聲請亦失所附麗，應併駁回之。
七、因本件事證已臻明確，兩造其餘主張陳述及所提之證據，經
    審酌後認均與結論不生影響，爰不一一論列，附此敘明。
八、結論：原告之訴為一部有理由，一部無理由，依民事訴訟法
    第79條、第85條第2項，第390條第2項、第392條第 2項判決
    如主文。
中    華    民    國    95    年    7     月    25    日
                  臺灣宜蘭地方法院民事庭
                      法  官  張軒豪
正本與原本無異。
如不服本判決應於判決送達後20日內提出上訴狀（須附繕本）。
中    華    民    國    95    年    7     月    25    日
                      書記官  詹玉惠


司法院資訊處製作；財團法人民間司法改革基金會備份。
